【裁判字號】    92,交上易,714
【裁判日期】    920909
【裁判案由】    過失傷害
【裁判全文】
臺灣高等法院台南分院刑事判決      九十二年度交上易字第七一四號  Ａ
      上  訴  人
      即  被  告  甲  ○  ○
右上訴人因過失傷害案件，不服臺灣台南地方法院九十二年度交易字第五六號中華民
國九十二年五月二十二日第一審判決（起訴案號：臺灣台南地方法院檢察署九十一年
度偵字第七七五六號），提起上訴，本院判決如左：
      主      文
原判決關於甲○○部分撤銷。
甲○○因過失傷害人，處拘役肆拾日，如易科罰金，以佰元折算壹日。
      事      實
一、甲○○於民國（下同）九十一年五月二十八日上午，騎駛車號ＮＥＦ─４１２號
    重型機車，沿台南市○○路○段二七０巷由西往東方向行駛，於同日上午十時四
    十分許，行經西門路一段二七０巷與興中街之無號誌交岔路口處時，本應注意駕
    駛人駕駛機車，應遵守道路交通標線之指示及「停」標字，用以指示車輛至此必
    須停車再開，且車輛行至無號誌之交岔路口，支線道車應暫停讓幹線道車先行，
    而依當時情形，客觀上又無不能注意之情事，其能注意竟疏未注意該處為無號誌
    之交岔路口，且其行向地面劃設有「停」標字之指示為支線道車，未減速接近並
    先停止於該岔路口前讓興中街上之幹線道車優先通行，仍貿然持速直行欲穿越岔
    路口，適乙○○（已判處罪刑確定）騎駛車號ＮＪＩ─３７２號重型機車，沿興
    中街由南向北行抵而至，其本亦應注意機車行駛時，駕駛人應注意車前狀況，並
    隨時採取必要之安全措施，且駕駛人駕駛機車，應遵守道路交通標線之指示及「
    慢」標字，用以警告車輛駕駛人前面路況變遷，應減速慢行，且行經無號誌之交
    岔路口，應減速慢行，作隨時停車之準備，而依當時情形，客觀上亦無不能注意
    之情事，其能注意竟亦疏未注意該處為速限三十公里之無號誌交岔路口及其行向
    地面劃設有「慢」標字，可能會有車輛由巷口岔路橫向駛出之車前狀況，未減速
    慢行並作隨時停車之準備，反以時速五十公里之速度超速直行欲通過該岔路口，
    致二車均因閃煞不及發生互撞而人車倒地，乙○○因而受有右手及雙下肢多處挫
    擦傷、左肩挫擦傷之傷害；甲○○則受有右胸、右腿挫傷之傷害。
二、案經乙○○訴由台南市警察局第六分局報請臺灣台南地方法院檢察署檢察官偵查
    起訴。
      理      由
一、訊據被告甲○○固承認於右開時、地騎車發生互撞車禍，致乙○○因之受傷之事
    實，惟辯稱：「我並無過失，是乙○○來撞我的，她也表示要賠償我，她當時騎
    得很快，我是先停車再起步，她就從我側邊撞上來，我的胸部、手、腳都有受傷
    而且當時她也有留電話號碼，但是我打電話，她都沒有接，我才去派出所報案等
    情。
二、本件被告甲○○與告訴人乙○○於前開時、地發生車禍，乙○○因此車禍而受有
    右手及雙下肢多處挫擦傷，係明顯的事實，對此被告也承認，並有道路交通事故
    調查報告表、復興外科診所診斷證明書、台南市立醫院驗傷診斷書各一紙、台南
    市警察局舉發違反道路交通管理事件通知單影本二紙及道路交通事故現場蒐證照
    片十六幀在卷可資佐證。被告所騎機車之「右前腳踏板凹損及左後飾板破損」，
    乙○○所騎機車之「前叉歪損及前飾板破損及左前飾板破損」等情，分別經被告
    及告訴人乙○○於警訊中陳述甚明（警卷第二頁、第四頁），並有雙方之機車照
    片共十一張附於警卷可稽（警卷第十二頁至第十四頁），告訴人乙○○於原審法
    院也承認：「我當時車速過快，大約（時速）五十公里」等情（原審卷第二一頁
    ），而由現場照片明顯可見被告所在之西向東二七０巷道，停止線前有一大型【
    停】字之地面標示，巷道之左右兩邊均有房屋阻擋視線，無法看清楚左右來車，
    巷道前設有反光鏡，是一個非常危險的交叉路口，未停車並確定左右無來車，冒
    然行駛，將無法避開左右來車，是顯而易見的事實，當然乙○○所在之興中街南
    向北，也是同樣情形，因為房屋阻擋，無法看到一二０巷之人車，貿然行駛也是
    非常危險，所以興中街之路面也也大型【讓】的地面標示，提醒駕駛人注意。由
    被告及告訴人乙○○所騎機車之損害情形，乙○○之機車「前方」受損，被告機
    車之「右前腳踏板」受損（左後飾板破損應是機車被撞後，往左方傾倒所致），
    由道路交通事故調查報告表顯示之現場道路情形，比照雙方行車方向，乙○○之
    前方就是對著被告之右方，所以是乙○○騎機車高速撞擊被告機車之右前踏板，
    事實明顯，並無勘驗現場之必要，且警方所繪之「道路交通事故調查報告表」非
    常詳細，與現場照片及被告、告訴人所述之內容均符合，被告所稱警方執法不公
    等情，就警方所製作之雙方警訊筆錄及道路交通事故調查報告表內容之正確性而
    言，毫無根據。又告訴人乙○○於本院審理時也到庭承認車速過快等情（本院九
    十二年八月二十六日審判筆錄），對此並無爭議存在，被告所謂要與乙○○對質
    ，亦無意義。
三、刑法第二百八十四條第一項所規定之過失傷害罪，以「因過失傷害人」為構成要
    件，即因為過失而造成傷害人的結果，其構成要件要素：有過失存在、人受傷害
    之結果發生、過失與傷害結果之間有因果關係存在，依刑法第十四條規定：「行
    為人雖非故意，但按其情節，應注意，並能注意，而不注意者，為過失」，此為
    過失之判斷標準，但過失之本質在於人的生活有一定之風險，完全沒有任何風險
    的活動是不存在的，何為大家所公認容忍的風險？也就是何為生活利益所必須的
    合理冒險？（註一），但是行為人之活動若已造成危險的提高，超過法律所定之
    容許危險程度，使他人處於過高的危險，行為人自應降低該危險，否則若該過高
    之危險進而「實現」，造成他人之傷害，行為人就有「過失犯罪」，至於結果發
    生的實際過程，並不影響行為人的過失責任（註二）。
四、按汽車（均含機車，下同）行駛時，駕駛人應注意車前狀況，並隨時採取必要之
    安全措施；駕駛人駕駛汽車，應遵守道路交通標線之指示；行經無號誌之交岔路
    口，應減速慢行，作隨時停車之準備；車輛行至無號誌之交岔路口，支線道車應
    暫停讓幹線道車先行，道路交通安全規則第九十四條第三項、第九十條、第九十
    三條第一項第三款、第一百零二條第二款分別定有明文。又「停」標字，用以指
    示車輛至此必須「停車再開」；「慢」標字，用以警告車輛駕駛人前面路況變遷
    ，應「減速慢行」，道路交通標誌標線號誌設置規則第一百七十七條第一項、第
    一百六十三條第一項亦分別規定甚明。所謂停車再開及減速慢行，都是要求駕駛
    人「確認」左右無來車（因為該地危險太高，法規乃明白要求駕駛人的具體動作
    ，而不只是抽象的要求「必要」安全措施），始得再開或減速通過，不是只做停
    車或減速即可。查被告甲○○有考領機車駕照，係有駕駛經驗之人，對於上開交
    通安全規則自均知之甚稔，為其應注意之事項，而肇事當時係天候晴朗、日間自
    然光線（下午四時五十分許）、柏油路面、無標線、無號誌交岔路口、速限三十
    公里，有前開道路交通事故調查報告表載明可考，據此判斷，足見依當時狀況被
    告甲○○客觀上並無不能注意之情狀，而本件肇事地點係位於台南市○○路○段
    二七０巷與興中街之無號誌交岔路口，其中西門路一段二七０巷巷口行向地面上
    劃設有「停」標字，為支線道；興中街之行向地面上劃設有「慢」標字，為幹線
    道，是被告甲○○應注意並能注意該處為無號誌之交岔路口，且其行向地面劃設
    有「停」標字之指示，為支線道，竟疏未注意減速接近並先停止於該岔路口前讓
    興中街上之幹線道車優先通行，仍貿然持速直行欲穿越岔路口，另被告乙○○亦
    應注意且能注意該處為速限三十公里之無號誌交岔路口，且其行向地面劃設有「
    慢」標字，可能會有車輛由巷口岔路橫向駛出之車前狀況，竟疏未注意減速慢行
    並作隨時停車之準備，反以時速五十公里之速度超速直行欲通過上開岔路口，致
    二車均閃煞不及而發生互撞，造成被告二人均因人車倒地受傷而肇事，被告二人
    均有違前開規定之注意義務，均顯有過失，臺灣省台南區車輛行車事故鑑定委員
    會亦同此認定，並鑑定被告甲○○為肇事「主因」，被告乙○○為肇事次因，有
    該委員會南鑑字第九一一三二０號鑑定意見書一份在卷可憑，是被告甲○○辯稱
    其並無過失等情，尚不足採信。又被告二人均係因此次車禍受有事實欄所載之傷
    害，是被告二人之過失駕駛行為與彼等所受上開傷害之間，顯有相當因果關係。
    從而，本件事證已甚明確，被告甲○○之過失傷害犯行，堪以認定。
五、核被告甲○○所為，均係犯刑法第二百八十四條第一項前段之普通過失傷害罪。
    被告甲○○於肇事後，主動向警方人員自首，有警訊筆錄可稽（警卷第一頁背面
    ），並經證人即員警莊倖魁於原審證述屬實（原審卷第三一頁），應依法減輕其
    刑。
六、原審對被告甲○○因予論罪科刑，固非無見，惟查被告甲○○係自首犯行，原審
    未依法減輕其刑，尚有未洽，上訴人即被告上訴意旨，否認過失指摘原判決，固
    無理由，惟原判決既有可議，自應由本院將原判決撤銷改判，爰審酌被告甲○○
    之品行、應負過失責任之程度即被告甲○○為肇事主因、被告乙○○為肇事次因
    、造成彼等傷害之輕重結果，及被告於犯後之態度等一切情狀，量處如主文第二
    項所示之刑，並諭知易科罰金之折算標準，以資懲儆。
七、據上論斷，應依刑事訴訟法第三百六十九條第一項前段、第三百六十四條、第二
    百九十九條第一項前段、刑法第二百八十四條第一項前段、第六十二條前段、第
    四十一條第一項前段，罰金罰鍰提高標準條例第一條前段、第二條，判決如主文
    。
本案經檢察官邱克斌到庭執行職務。
中    華    民    國      九十二      年      九      月        九      日
                                  臺灣高等法院臺南分院刑事第六庭
                  審判長法官  蔡    崇    義
                                            法官  董    武    全
                                            法官  宋    明    中
右正本證明與原本無異。
不得上訴。
                                      法院書記官  李    育    儒
中    華    民    國      九十二      年      九      月      十五      日
附錄本案論罪科刑法條：
刑法第二百八十四條
 (過失傷害罪)
因過失傷害人者，處六月以下有期徒刑、拘役或五百元以下罰金，致重傷者，處一年
以下有期徒刑、拘役或五百元以下罰金。
從事業務之人，因業務上之過失傷害人者，處一年以下有期徒刑、拘役或一千元以下
罰金，致重傷者，處三年以下有期徒刑、拘役或二千元以下罰金。
註一：「基礎刑法學（上）」第二三七頁，黃榮堅著。
註二：我們確知以「風險提高」概念能解釋過失的意義，但是「風險實現」與「因果
      關係」如何區別？實成問題（見上開「基礎刑法學（上）」第二七七頁）。風
      險實現點是否就是因果關係之原因力的出發點？尚有模糊之處。行為人的活動
      本有容忍危險存在，在特殊情況下，危險狀態會升高，如開車本有危險，但是
      超速、行經交叉路口未減速、闖紅燈、行車未保持安全距離、超車未保持安全
      間距等，都會使交通的危險升高，也就是造成其他人受傷害的機會升高，而「
      危險狀態」是一種向四方發展的「可能性」，其產生的原因是行為人的「不注
      意」，使為行人活動的危險性「失控」，造成行為人對已經提高的風險狀態呈
      「盲目狀態」，最後「發生」人受傷的結果（事實），其實際發生被害人受傷
      的結果，可能是行為人所引起風險中的行動力直接造成結果發生（被害人受傷
      ），例如行為人開車超速，又不注意，直接撞到被害人的車，也可能是被害人
      （相對人）所引起的風險中的行動力造成結果的發生（被害人受傷害），例如
      被害人闖紅燈撞到行為人的車而受傷，第一種情形，行為人實際上直接撞擊被
      害人，而使被害人受傷，其間因果關係甚為明顯，並無疑義，第二種情形，被
      害人自己撞擊行為人，因而受傷，其受傷之結果與行為人之過失間有無因果關
      係存在？似有若無，並不明顯。不過刑法之處罰規定，是一種「規範作用」，
      具有價值判斷及特定目的，以刑事處罰形成「法秩序」，來保護「法益」不被
      侵犯，當然處罰行為人的前提要行為人有「迴避可能性」存在（上開「基礎刑
      法學上」第三三五頁），所以【過失】存在否之判斷標準有：「應注意（義務
      ），能注意（有迴避可能性）而不注意」三項，「過失犯罪」之刑事責任在於
      處罰行為人的【過失】，不是處罰傷害結果的發生而已，可以說「過失」是「
      過失犯罪」的充分條件，同時「傷害結果」只是過失犯罪的必要條件。如果行
      為人已有過失，對所造成危險狀態已成盲目狀態，而行為人的刑事責任決定於
      結果發生的實際過程，即由行為人直接造成或被害人直接造成，等於將行為人
      的刑事責任取決於「偶然發生的機率」，而不是「歸責於」行為人的「過失」
      （內心狀態及違反義務），違背過失責任的歸則原則，所以在「論斷」過失與
      結果之間有無【因果關係】時，應避免簡單順序、以症狀為原因、單一原因等
      推理誤謬（詳見「贏家的思考邏輯Think To Win」第一四三頁以下，Salvator
      Cannavo  塞爾瓦托  坎那沃著，王迅、徐鳴春譯），即當因果關係複雜時，
      我們仍希望得到一個「單一」的或更好的「主因」時，要看我們的「目的」，
      在法律之「適用」上，形成「評價法學」（參考「法學方法論Methodenlehre
      der Rechtswissenschaft」Karl Larenz著，第二頁、第一０五頁，陳愛娥譯
      ），而從「詮釋學」（解釋論）的角度（「研究方法Reserch Methods for
      Social Work」，Allen Rubin、Earl Babbie著，第四七頁，趙碧華、朱美珍
      編譯，前開「法學方法論」第九五頁），即「生活」的角度，理解因果關係，
      比從實證主義方法更能合理解釋因果關係的「意義」。綜上所述，行為人的過
      失與結果之發生，在刑法歸責目的下，可解釋為有因果關係時，行為人的過失
      犯罪即成立，與結果發生的實際過程無關。換言之，各個人之刑事過失責任之
      成立，相互獨立，互不影響。民事侵權行為，行為人依法須負「損害賠償」責
      任時，依民法第二百十七條第一項規定，「損害」之發生或擴大，被害人「與
      有過失」者，法院「得」減輕賠償金額或免除之，是針對損害之發生或擴大，
      被害人若也有過失，同是造成損害發生、擴大之「共同」原因時，行為人之損
      害賠償責任的範圍，依上開法條規定，法院得減輕或免除之，當然影響行為人
      「賠償」之範圍，因為法院實際上都是以雙方過失之比例定減輕之範圍，其效
      果「等同於」行為人與被害人之過失會「相抵」，其實應該是行為人對被害人
      之過失所造成之損害，得不負賠償責任，其性質類似民事之「抵銷」。


司法院資訊處製作；財團法人民間司法改革基金會備份。
